【裁判字號】    88,訴,4248
【裁判日期】    901022
【裁判案由】    返還寄託物
【裁判全文】
臺灣臺北地方法院民事判決  八十八年度訴字第四二四八號
    原      告  乙○○
    被      告  甲  ○
    複  代理人  丙○○
右當事人間請求返還寄託物事件，本院判決如左：
    主      文
被告應將美金捌萬元、貳拾陸兩金塊兩塊、伍兩金條捌條交還原告。如無實物時，美
金按給付時，台灣銀行外匯交易牌告賣出匯率折付新台幣；黃金按中央信託局貴重金
屬牌告賣出匯率折付新台幣。
訴訟費用由被告負擔。
本判決於原告以新台幣壹佰參拾萬元為被告供擔保後，得假執行。但被告如於假執行
程序實施前以新台幣參佰玖拾萬元為原告預供擔保，得免為假執行。
    事      實
甲、原告方面：
壹、聲明：如主文第一項所示，並願供擔保請准宣告假執行。
貳、陳述：原告與訴外人施永頯係訴外人施鴻謙、施耿紹敏之養子女，被告則係施鴻
    謙與他人所生之子，惟並未為施耿紹敏所收養，與施耿紹敏僅為姻親關係無任何
    血親關係，彼等間自無相互繼承關係存在。施耿紹敏於民國八十七年八月十七日
    過世，生前在中央信託局台中分行開設有保管箱，置放美金八萬元、二十六兩金
    塊兩塊、五兩金條八條（以下簡稱系爭物品）。嗣於八十七年八月三十一日原告
    會同施永頯及被告至中央信託局台中分行開啟保管箱，因當時施耿紹敏喪事尚未
    辦理完成，與施永頯間尚無法達成遺產分割事宜，乃同意先由被告保管。待施耿
    紹敏喪事辦理完成，施永頯亦辦理拋棄繼承在案後，原告向被告表示取回系爭物
    品，詎被告竟拒不返還，爰依民法第五百九十七條及繼承法律關係之規定，請求
    如主文第一項所示。
參、證據：提出保管箱繼承開箱申請函、台灣台中地方法院家事法庭八十七年十月一
    日中院貴民戊八十七繼字第六八四號函、台安法律事務所八十八年八月七日八十
    八年度台安良第一六二號函各一件為證。
乙、被告方面：
壹、聲明：原告之訴及假執行之聲請均駁回，如受不利判決，願供擔保請准免為假執
    行。
貳、陳述：
一、被告為施鴻謙（已歿）之子，施耿紹敏（已歿）為施鴻謙之配偶，施耿紹敏於施
    鴻謙生前先收養原告為養女，再於施鴻謙過世後，收養施永頯為養子；被告與施
    耿紹敏雖為直系姻親，然無繼承之權利，雖其對施耿紹敏亦尊稱為「娘」，與親
    生無異，與原告及施永頯間亦以兄、姊相稱。被告自就讀高中期間起至四年前出
    國留學，均住於施耿紹敏台中市○○街之處所，高中時期，亦曾在施永頯開設之
    當舖工作過，彼此感情融洽，施耿紹敏病重期間，被告在國外讀書，專程請假回
    國常侍在側，身後事宜親自辦理完竣後，始再出國繼續未完學業。
二、嗣施耿紹敏不幸於八十七年八月十七日辭世，其生前囑意所留財產，被告亦應分
    得一份，此一事實不惟被告知悉，原告及施永頯亦清楚明白，故於同年八月三十
    一日被告與原告及施永頯三人至中央信託局開啟施耿紹敏生前租用之保險箱，內
    有上開之系爭物品，另有施耿紹敏生前在家中所留二百萬元，及少許之珍珠、手
    飾，當時協議二百萬元由施永頯保管，珍珠、手飾由原告保管，美金八萬元及黃
    金部分由被告保管，被告並出具保管條予原告及施永頯，待將來協議如何分割後
    ，再依比例交予應得之人。
三、嗣兩造、施永頯及相關親屬長輩於八十七年九月二、三兩日，於台中自立街七十
    五號（施耿紹敏女士生前住所）協議，當時在場者有施永頯之委任之代理人郭隆
    偉、施永頯之兄施永嘉、原告、原告之葉姓男友、被告及被告之生母羅素琴，達
    成由施永頯、原告、被告三人各分得所留財產三分之一之共識，因各人保管物品
    並未隨身攜帶，乃決定擇日再就共識部分做細部分配，故被告等於九月十七日由
    委任之蘇衍維律師陪同兼程至台中市○○街七十五號再次磋商；詎料，原告竟報
    警謊稱被告等人侵占，經委任律師出示證件，說明原委，始化解誤會，雖當日未
    能分配完畢，然被告仍本諸誠信，再委請律師發函洽商解決，詎原告及施永頯始
    終未有理會。
四、綜上，原告、施永頯及被告確實已協議施耿紹敏之遺產各分得三分之一；原告上
    開主張自有不實。
參、證據：提出被告所立保管條、存證信函、台灣台中地方法院檢察署檢察官不起訴
    處分書（八十七年度偵字第二○七六二號）、台灣台中地方法院刑事判決書（八
    十七年度自字第一一三五號）、原告於台中地方法院刑事第七庭八十八年一月十
    九日上午九時十分審理之訊問筆錄為證，並請求訊問證人羅素琴、施永頯、郭隆
    偉、施永嘉。
    理      由
一、本件原告起訴主張：施耿紹敏係原告與施永頯之養母，施耿紹敏於八十七年八月
    十七日不幸逝世，遺有系爭物品，嗣施永頯辦理拋棄繼承，原告為系爭物品之唯
    一法定繼承人，乃向被告請求返還系爭物品，被告竟拒不返還，爰依民法第五百
    九十七條及繼承之法律關係，請求被告將保管之系爭物品返還原告等語。被告則
    以：施耿紹敏生前囑意所留財產，被告應分得一份，此一事實不惟被告知悉，原
    告及施永頯亦清楚明白，故於八十七年八月十七日，兩造與施永頯三人於中央信
    託局達成協議，由被告保管系爭物品，待將來協議如何分割後，再依比例交予應
    得之人。嗣原告、被告、及訴外人施永頯於八十七年九月二及三日達成各分得三
    分之一之共識，被告遂依此共識請求分配，詎原告竟不理會等語，資為抗辯。
二、經查：原告與施永頯係施鴻謙（已歿）、施耿紹敏之養子女，被告則係施鴻謙與
    他人所生之子，惟並未為施耿紹敏所收養，施耿紹敏於八十七年八月十七日不幸
    逝世，遺有系爭物品，系爭物品為被告占有中，嗣施永頯辦理拋棄繼承，此有保
    管箱繼承開箱申請函、台灣台中地方法院家事法庭八十七年十月一日中院貴民戊
    八十七繼字第六八四號函、保管條各一件為證，且為兩造所不爭執，堪信此部分
    之事實為真正。茲兩造爭執之重點在於原告是否有權取回被告占有之系爭物品？
    爰論述如后：
（一）按「遺產繼承人，除配偶外，依左列順序定之：一、直系血親卑親屬。二、父
      母。三、兄弟姐妹。四、袓父母。」、「養子女與養父母之關係，除法律另有
      規定外，與婚生子女同。」民法第一千一百三十八條、第一千零七十七條分別
      定有明文。本件原告與施永頯係施耿紹敏之養子女，依上開規定，擬制血親之
      養子女在身分上亦屬養父母之直系血親卑親屬，施耿紹敏逝世後，原告與施永
      頯為施耿紹敏財產之第一順序之繼承人，而被告與施耿紹敏間為直系姻親之關
      係，並非施耿紹敏之法定繼承人，又所謂拋棄繼承，乃因繼承之開始，依法有
      繼承權之人依法定方式所為與繼承立於無關係之地位之意思表示，民法第一千
      一百七十五條規定：「繼承之拋棄，溯及於繼承開始時發生效力。」繼承人一
      旦依法拋棄繼承，即溯及於繼承開始時發生效力，施永頯既已依法拋棄繼承，
      即溯及於繼承開始時發生效力，即施永頯在繼承開始時即非施耿紹敏之繼承人
      ，亦即自始與未經繼承者同，則揆諸上開說明，本件原告應為施耿紹敏唯一之
      法定繼承人。
（二）被告抗辯：施耿紹敏生前曾囑意所留財產，被告應分得一份，而兩造與施永頯
      亦曾協議各分施耿紹敏所遺財產之三分之一等語，並提出保管條一紙為憑，依
      該保管條固載有：「甲○本人暫時保管：此項物品為施永頯、乙○○、甲○三
      人擁有，分割權暫時保留」之文字，然據證人施永頯於本院審理時證稱：「我
      母親在八十七年八月二十一日去世，不知誰為繼承人，保管條是八十七年八月
      三十一日寫的，事後因稅務問題請教律師才知誰是繼承人」、「母親生前未明
      確提到如何分財產」及「原先之保管條並未記載保管條內容由三人保管，分割
      權暫時保留」等語（見本院八十九年五月三十一日言詞辯論筆錄），可知，施
      耿紹敏於生前並未以遺囑處分其財產，又證人即被告之生母羅素琴於本院審理
      時雖證稱：「八十七年九月二日晚上我與甲○到大哥施永嘉家中談」、「八十
      七年九月三日中午六人開家族會議，協議財產三分之一」等語（見本院八十九
      年五月三十一日言詞辯論筆錄），然證人施永嘉則證稱：「當時日期我不清楚
      ，只記得是在頭七」、「當時沒有談遺產的事情」等語（見本院九十年五月七
      日言詞辯論筆錄），是上開證人所證：「兩造與施永頯是否有協議之事」顯有
      出入，證人羅素琴所證是否可信已有可疑，況其復係被告之生母，具有一定之
      利害關係，其證言自難據採，另當事人主張有利於己之事實者，就其事實有舉
      證之責任，民事法第二百七十七條定有明文，主張法律關係存在之當事人應就
      法律關係發生所須具備之特別要件，負舉證責任，至於他造主張有利於已之事
      實(變更或消滅之特別要件)，則應由他造舉證證明，最高法院四十八年台上字
      第八八七號著有判例。本件被告上開所辯之事實，為主張有利於己之事實，自
      應就該法律關係發生所具備之特別要件，負舉證之責，被告無法具體加以舉證
      以實其說，自難採信。
三、按「稱寄託者，謂當事人一方，以物交付他方，他方允為保管之契約。」、「寄
    託物返還之期限，雖經約定，寄託人仍得隨時請求返還。」民法第五百八十九條
    、第五百九十七條分別定有明文。本件原告及施永頯於八十七年八月三十一日將
    系爭物品交付被告，被告並允為暫時保管之意思表示，雙方意思表示一致，自屬
    於民法第五百八十九條之寄託契約，如上所述，原告基於繼承之法律關係係系爭
    物品之所有權人，則其本於民法第五百九十七條及繼承之法律關係，請求被告返
    還系爭物品，如無實物時，美金按給付時，台灣銀行外匯交易牌告賣出匯率折付
    新台幣；黃金按中央信託局貴重金屬牌告賣出匯率折付新台幣，均有理由，應予
    准許。
四、兩造分別陳明願供擔保請准宣告假執行或免為假執行，核均無不合，爰分別酌定
    相當之擔保金額，予以准許。
五、本件事證已臻明確，兩造其餘攻擊、防禦方法，經本院審酌後，認與本件判決結
    果不生影響，爰無逐一詳予論駁之必要，附此敘明。
六、據上論結，原告之訴為有理由，依民事訴訟法第七十八條、第三百九十條第二項
    、第三百九十二條，判決如主文。
中      華      民      國    九十      年      十      月    二十二    日
                              民事第三庭法      官  陳邦豪
右為正本係照原本作成
如對本判決上訴，須於判決送達後廿日內向本院提出上訴狀
中      華      民      國    九十      年      十      月    二十二    日
                                        法院書記官  高秋芬


司法院資訊處製作；財團法人民間司法改革基金會備份。
